【裁判字號】    97,訴,452
【裁判日期】    970530
【裁判案由】    侵權行為損害賠償
【裁判全文】
臺灣高雄地方法院民事判決               97年度訴字第452號
原      告  甲○○
被      告  丙○○
            丁○○
當事人間侵權行為損害賠償事件，本院於民國97年5 月20日言詞
辯論終結，判決如下：
    主  文
被告丙○○應給付原告新台幣玖拾伍萬元。
原告其餘之訴駁回。訴訟費用由被告丙○○負擔五分之一，餘由
原告負擔。
本判決第一項於原告以新台幣參拾貳萬元供擔保後，得為假執行
。
原告其餘假執行之聲請駁回。
  事  實
壹、程序部分
一、按訴狀送達後，原告不得將原訴變更或追加他訴；但請求之
    基礎事實同一者，不在此限；民事訴訟法第255 條第1項 第
    2 款定有明文。本件原告於民國96年6 月27日起訴時，原係
    依侵權行為之法律關係請求被告與乙○○應給付原告新台幣
    （下同）15,541,000元；嗣於訴狀送達後，原告於97年4 月
    29日本院準備程序中，當庭減縮聲明為：(一)被告丙○○應給
    付原告950,000 元。(二)被告丁○○應給付原告3,160,000 元
    （見本院卷第116 頁），屬減縮訴之聲明，核與首揭民事訴
    訟法之規定相符，合先敘明。
二、本件原告經合法通知，未於言詞辯論期日到場，核無民事訴
    訟法第386 條所列各款情形，爰依被告之聲請，由其一造辯
    論而為判決。
貳、實體部分
一、原告主張：乙○○（經原告撤回此部分起訴，見本院卷第11
    6 頁）於95年11月21日14時12分許，諉稱係台北市政府警察
    局刑警大隊隊員王永祥，並以原告之身分證遭人盜用開設人
    頭帳戶為由，要求原告匯款，原告信以為真，乃分別匯款至
    被告丙○○設於鳳山新甲郵局帳號00000000000000號950,00
    0 元、被告丁○○設於兆豐銀行高雄分行帳號000000000000
    號1,505,000 元、上海商業銀行高雄分行帳號000000000000
    0 號1,655,000 元及乙○○設於中國信託銀行板橋分行帳號
    000000000000號1,431,000 元。乙○○詐欺犯行並經台灣板
    橋地方法院96年度易字第385 號判處有期徒刑6 月減為3 月
    確定，被告丙○○則經本院96年度簡字第4392號判處拘役58
    日減為29日確定，是被告丙○○辯稱其存摺及印章於車禍時
    遺失應不可採。另被告丁○○雖經高雄地方法院檢察署檢察
    官作成不起訴處分，然前開2 家銀行確係被告丁○○親自簽
    名辦理開戶，顯見被告丁○○確有幫助詐欺之事實。原告因
    被告2 人前開之行為致受有4,110,000 元之匯款損失。為此
    ，爰依侵權行為法律關係提起本訴，並聲明：(一)被告丙○○
    應給付原告950,000 元。(二)被告丁○○應給付原告3,160,00
    0 元。(三)願供擔保聲請假執行。
二、被告丙○○則以：原告匯款當時，其因車禍在家休息，存摺
    、印章、提款卡是在車禍時遺失，當時其車禍被送醫院診治
    ，並不知有遺失存摺及印章情事，嗣後回家翻找後才發現不
    見，再回到車禍現場也已遍尋不著，是其存摺係他人遭盜用
    ，其並無出售存摺及印章幫助詐欺之行為等語置辯。並聲明
    ：原告之訴駁回。
三、被告丁○○則：前開2 帳戶並非伊所申辦，上開帳戶申辦之
    證件資料與伊本人不符，伊確未出售帳戶而幫助他人詐欺等
    語資為抗辯。並聲明：原告之訴駁回。
四、爭執與不爭執事項：
  (一)不爭執部分：
  1.原告分別匯款至被告丙○○設於鳳山新甲郵局帳號00000000
    000000號950,000 元、被告丁○○設於兆豐銀行高雄分行帳
    號000000000000號1,505,000 元、上海商業銀行高雄分行帳
    號0000000000000 號1,655,000 元，及乙○○設於中國信託
    銀行板橋分行帳號000000000000號1,431,000 元。
  2.乙○○及被告丙○○因本件幫助詐欺犯行，分別經台灣板橋
    地方法院以96年度易字第385 號判處有期徒刑6 月減為3 月
    及經本院高雄簡易庭以96年度簡字第4392號判處拘役58日減
    為29日確定在案，有上述判決在卷可參。
  3.被告丁○○因本件刑事詐欺案件，經台灣高雄地方法院檢察
    署檢察官，以96年度偵字第15150 號為不起訴處分確定在案
    ，有上述不起訴處分書在卷可參。
  (二)爭執部分：
    原告是否已符合得依侵權行為法律關係請求損害賠償之要件
    ？如可，得請求之金額為若干？
五、本件爭點為：(一)被告丙○○及丁○○是否有提供其等設於上
    開銀行之帳戶資料供詐騙集團使用？(二)如有提供而符合幫助
    行為之要件時，原告得請求賠償金額為若干？茲將本院判斷
    分述如下：
  (一)被告丙○○是否有提供其設於鳳山新甲郵局之帳戶資料供詐
    騙集團使用？
  1.原告主張其於上揭時、地，接獲自稱台北市政府警察局刑警
    大隊隊員王永祥之成年人來電佯稱原告身分證件遭盜用，必
    須前往提款機依其指示操作測試，原告不疑有他，遂依其指
    示而匯款95萬元至被告丙○○上開銀行帳戶等情，業據原告
    於另案本院96年度簡字第4392號詐欺案件警詢中證述明確，
    並有被告丙○○系爭帳戶明細附於刑事卷宗可憑，而原告與
    被告丙○○素不相識，客觀上原告應無任意將錢匯入被告丙○○帳戶之理，是原告主張其遭人以上揭方式詐欺取財一節
    ，應堪認為真實。
  2.依原告所陳述其遭詐騙之經過，該等實施詐術之人，顯係經
    過周密計劃後之行動，渠等實施詐欺，既知利用他人之帳戶
    供原告匯款，亦當知社會上一般正常之人如帳戶存摺、印章
    、提款卡、提款密碼遺失或遭竊，為防止拾得或竊得之人盜
    領其存款或做為不法使用而徒增訟累，必於發現後立即報警
    或向金融機構辦理掛失止付，在此情形下，如仍以該帳戶作
    為犯罪工具，則在其向他人詐欺，致使被害人將款項匯入該
    帳戶後，極有可能因帳戶所有人掛失止付而無法提領，則其
    大費周章從事於犯罪之行為，甘冒犯罪後遭追訴、處罰之風
    險，卻只能平白無故替原帳戶所有人匯入金錢，而無法得償
    犯罪之目的。換言之，從事此等財產犯罪之不法集團，若非
    確知該帳戶所有人不會去報警或掛失止付，以確定其等能自
    由使用該帳戶提款、轉帳，則其應不至於以該帳戶從事於財
    產犯罪。再衡以原告匯入95萬元款項至被告丙○○郵局帳戶
    後，旋於同日即遭他人以提款卡領款10萬元（因提款均扣除
    手續費6 元，顯見並非持存簿至銀行領款，而係以提款卡跨
    行領款，始扣除手續費。其餘85萬元部分係以現金提款），
    此有被告丙○○系爭帳戶交易明細附於刑事卷可憑及台灣郵
    政股份有限公司97年5 月2 日儲字第0970000556號函（見本
    院卷第121 頁）可憑，足見該實施詐欺取財之行為人，除持
    有上開帳戶之存摺外，另同時持有該帳戶之提款卡及密碼等
    資料，且於向原告施用詐術時，確信系爭帳戶不會經被告申
    請掛失止付。再由被告丙○○陳稱：原告匯款當時，伊因車
    禍在家休息，存摺、印章、提款卡是在車禍時遺失，當時伊
    並不知有遺失存摺及印章情事等語，倘若被告丙○○所辯屬
    實，則撿拾該存簿、提款卡之人，理當無法得知被告丙○○
    之密碼，則其如何能以提款卡提款？另被告提出丙○○提出
    之高雄縣鳥松鄉調解委員會調解書（見本院卷第126 頁），
    亦僅能證明被告丙○○於95年10月17日確有與他人發生車禍
    ，尚難僅以認定被告丙○○上開郵局之存摺、印章、提款等
    物，確係在上述車禍中遺失。基於上開論述，並酌以被告丙○○於警詢中自承於被警察傳喚前並未向郵局掛失系爭帳戶
    存摺、提款卡之事實，有警詢筆錄附於刑事卷可稽，足見被
    告丙○○辯陳：伊有遺失系爭帳戶存簿、提款卡等語，尚難
    採信。
  3.次依金融機構接受客戶申請一般存款帳戶之現況，絕大多數
    不須任何條件，亦無須任何費用，即任何人均可辦理金融帳
    戶存摺使用，如無特殊理由，實無借用他人存摺使用之必要
    ；而金融存摺事關個人財產權益之保障，倘有不明之金錢來
    源，甚而攸關個人之法律上之責任，其專有性甚高，一般人
    均有妥為保管不讓他人任意使用之認識，除非與本人具有信
    賴關係或其他特殊原因，難認有何流通使用之可能，縱使特
    殊情況偶有交付他人使用，亦必屬至親好友且深入瞭解用途
    及合理性後，始有提供他人使用之可能，且該等專有物品如
    落入不明人士手中，而未加以闡明正常用途，極易被利用為
    與財產犯罪有關之犯罪工具，此為吾人依一般生活認知所易
    於體察之常識。參以被告丙○○於本院審理時自承：伊知道
    將存摺交賣或出租給他人使用，可能會構成幫助詐欺等語（
    見本院卷第117 頁），足認被告丙○○就提供系爭帳戶予不
    認識之人使用，將為他人作為詐欺犯罪之工具，而有幫助他
    人犯罪之可能，自難諉為不知，亦非無可預見。是被告丙○○將系爭帳戶提供予詐騙集團使用，其主觀上確有縱經他人
    以其金融帳戶實施詐欺犯罪亦不違背其本意之幫助詐欺故意
    甚明。是被告丙○○既提供前揭帳戶供作上詐騙集團之人頭
    帳戶，並應就其幫助行為所涉之犯行，即與上開中獎詐騙集
    團成員負共同侵權行為之責。又被告丙○○所為上揭幫助詐
    欺行為，經本院刑事庭調查結果，亦認定被告丙○○上揭行
    為已觸犯刑法第30條第2 項、第339 條第1 項之幫助詐欺罪
    ，而判處拘役58日減為29日確定在案，此有本院96年度簡字
    第4392 號 刑事判決1 份在卷可參，並經本院依職權調取刑
    事案件全卷核閱屬實。綜上，原告主張被告丙○○有於上揭
    時間，將上述帳戶交付予不詳姓名、年籍之成年人，而為幫
    助詐欺行為，致其受有系爭款項損失之事實，應可採信。被
    告丙○○抗辯伊未將系爭帳戶交予他人使用，亦未為上揭幫
    助詐欺犯行云云，不足為採。
  4.綜上，原告主張被告丙○○提供前揭帳戶供作上開中獎詐騙
    集團人頭帳戶，原告並因受詐騙匯入前揭帳戶95萬元之事實
    ，業據原告提出郵政國內匯款執據影本1 件為證，應屬真正
    。從而，原告本於侵權行為之法律關係，請求被告丙○○應
    給付95萬元，為有理由，應予准許。
  (二)被告丁○○是否有提供其設於兆豐國際商業銀行高雄分行及
    上海商業儲蓄銀行前金分行申請之帳戶資料供詐騙集團使用
    ？
  1.按當事人主張有利於己之事實者，就其事實有舉證之責任。
    其因侵權行為所生之損害賠償請求權，以行為人有故意或過
    失不法侵害他人之權利為成立要件；民法第185 條第1 項所
    謂之數人共同不法侵害他人之權利，係指各行為人均曾實施
    加害行為，且各具備侵權行為之要件而發生同一事故者而言
    ，是以各加害人之加害行為均須為不法，且均須有故意或過
    失，並與事故所生損害具有相當因果關係者始足當之；第2
    項所稱之幫助人，係指幫助他人使其容易遂行侵權行為之人
    ，其主觀上須有故意或過失，客觀上對於結果須有相當因果
    關係，始須連帶負損害賠償責任。此有最高法院92年度台上
    字第1593號判決可資參照。
  2.惟查：
  (1)原告雖主張兆豐國際商業銀行高雄分行及上海商業儲蓄銀行
    前金分行之帳戶均係被告丁○○親自申辦云云，然此部分為
    被告丁○○所否認，則原告就此部分應提出證據證明其說，
    然原告迄今就此部分並未提出證據證明，是原告主張被告丁○○有販賣上開帳戶與詐騙集團成員之情，是否屬實，尚有
    可疑。
  (2)觀之以被告丁○○名義申辦之兆豐國際商業銀行及上海商業
    儲蓄銀行之帳戶時，所留存之申辦人資料、身分證、健保卡
    影本上之照片等資料（附於本院96年度簡字第4392號警卷中
    ），與被告丁○○本人所持有證件（見台灣高雄地方法院檢
    察署96年度偵字第1510號卷第5 頁），2 紙身分證件上被告
    丁○○之照片明顯為不同人，且被告丁○○父母親之資料亦
    不相同，參以上開申辦資料上關於「丁○○」之簽名字跡，
    亦與被告丁○○於警詢及偵訊時親簽之字跡，勾勒筆畫書寫
    方式迥異，是被告丁○○辯稱上開銀行帳戶並非伊去申辦等
    語，應非不實，且台灣高雄地方法院檢察署檢察官亦同此認
    定，而對被告丁○○為不起訴處分，此有96年度偵字第1515
    0 號不起訴處分書可按（見本院卷33頁）。此外，原告雖提
    出三信商業銀行匯款回條為其證據方法，然上開原告提出之
    書證，縱屬為真，充其量亦僅能證明原告確有匯款進入被告
    丁○○上開帳戶而已，尚無從證明被告丁○○有幫助詐欺之
    行為，而除此之外，原告並提出其他證據，以資審認，顯就
    其應負舉證證明之事實，未盡舉證之責。是原告依民法第18
    4 條及同法第185 條侵權行為之法律關係，請被告丁○○請
    求損害賠償，於法即屬無據，自無理由，應予駁回。
  (3)綜上所述，原告主張被告丁○○就伊因遭詐騙集團詐騙，而
    匯款至被告丁○○帳戶之損害，應負共同侵權行為之損害賠
    償責任，即非可採。從而，原告依侵權行為（共同侵權行為
    ）法律關係請求被告丁○○賠償3,160,000 元，為無理由，
    應予駁回。
六、綜上所述，原告依侵權行為之法律關係，請求被告丙○○給
    付95萬元，為有理由，應予准許；逾此部分所為請求，則非
    有理，應予駁回。
七、本件事證已臻明確，兩造其餘攻擊、防禦方法及所為之立證
    ，經核與判決之結果不生影響，無庸逐一論述，併予敘明。
八、本件原告勝訴部分，原告陳明願供擔保，聲請宣告假執行，
    核無不合，爰酌定相當擔保金額准許之。至於原告敗訴部分
    ，其假執行之聲請已失所附麗，應一併駁回。
九、據上論結：本件原告之訴為一部有理由、一部無理由，並依
    民事訴訟法第385 條第1 項前段、第79條、第85條第2 項、
    第390條第2項，判決如主文。
中    華    民    國    97    年    5     月    30    日
                  民事第四庭    法  官  張茹棻
正本係照原本作成。
如不服本判決，應於送達後20日內，向本院提出上訴狀並表明上
訴理由，如於本判決宣示後送達前提起上訴者，應於判決送達後
10日內補提上訴理由書(須附繕本)
中    華    民    國    97    年    5     月    30    日
                                書記官  黃美秀


司法院資訊處製作；財團法人民間司法改革基金會備份。
